ACORDAO-COMPLETO-2305640

ACÓRDÃO 5116/2019 ATA 22/2019 - PRIMEIRA CÂMARA

VISTOS, relatados e discutidos estes autos de Tomada de Contas Especial instaurada para apurar as responsabilidades identificadas no TC Processo 019.760/2008-7, que teve origem em apartado constituído a partir do traslado de peças do TC Processo 020.680/2006-0, que se refere à Tomada de Contas Consolidada do Departamento da Polícia Federal relativa ao exercício de 2005,
	ACORDAM os Ministros do Tribunal de Contas da União, reunidos em sessão da Primeira Câmara e diante das razões expostas pelo Relator, com fundamento nos artigos 1º, I, 16, III, alínea “c”, 19, caput, e 23, III, da Lei 8.443/1992 e 1º, I, 209, IV, e 210 do Regimento Interno do TCU em:
	9.1. considerar revéis, para todos os fins, os Srs. Ivanhoé Martins Fernandes (CPF XXX.530.907-XX) , Jonas Araújo Nonato (CPF XXX.910.922-XX) , Luiz Olive Eugênio Nonato (CPF XXX.451.832-XX) e Sebastião Timóteo Soares (CPF XXX.347.702-XX) ;
	9.2. rejeitar as alegações de defesa dos Srs. Aldamir Bernardino Paiva (CPF XXX.902.802-XX) , Aloizio Paes Lima (CPF XXX.981.794-XX) , Francisco Canindé Fernandes de Macedo (CPF XXX.988.051-XX) , João Ferreira de Oliveira (CPF XXX.369.932-XX) , Jorge Mar Gonçalves Barroso (CPF XXX.164.692-XX) e Oséias Alves de Souza (CPF XXX.459.022-XX) ;
	9.3. acolher as razões de justificativas dos Srs. Kercio Silva Pinto (CPF XXX.156.275-XX) e Sérgio Lúcio Mar dos Santos Fontes (CPF XXX.930.462-XX) e da Sra. Aparecida Gualberto dos Reis (CPF XXX.419.618-XX) ;
	9.4. não se manifestar sobre as razões de justificativas apresentadas pela Sra. Maria das Graças Malheiros Monteiro (CPF XXX.225.272-XX) , cuja responsabilidade deverá ser analisada no âmbito do TC Processo 019.760/2008-7;
	9.5. não se manifestar sobre as alegações de defesa apresentadas pelo Sr. José Edson Rodrigues de Souza (CPF XXX.811.003-XX) , uma vez que ele não integra nenhuma das cadeias de responsabilidade analisadas nesta tomada de contas especial;
	9.6. julgar irregulares as contas dos Srs. Aldamir Bernardino Paiva, Aloizio Paes Lima, Francisco Canindé Fernandes de Macedo, Ivanhoé Martins Fernandes, João Ferreira de Oliveira, Jonas Araújo Nonato, Jorge Mar Gonçalves Barroso, Luiz Olive Eugênio Nonato, Oséias Alves de Souza e Sebastião Timóteo Soares, com fundamento nos arts. 1º, I, 16, III, alínea “d”, 19 e 23, III, da Lei 8.443/1992 e 1º, I, 209, IV, 210 e 214, III, do Regimento Interno do TCU, condenando-os solidariamente ao pagamento das quantias a seguir especificadas, nos respectivos valores históricos, com a fixação do prazo de quinze dias, a contar do recebimento das notificações, para comprovarem perante o Tribunal, na forma prevista no art. 214, III, alínea “a”, do Regimento Interno do TCU, o recolhimento das dívidas aos cofres do Tesouro Nacional, atualizadas monetariamente e acrescidas dos juros de mora, calculados a partir das datas discriminadas até as do efetivo recolhimento, na forma prevista na legislação em vigor:
33ª cadeia de responsabilidade solidária: Aldamir Berbardino Paiva, Francisco Canindé Fernandes de Macedo e Ivanhoé Martins Fernandes:
	Data
	OB
	UG
	 Valor do débito

	14/9/2005
	901.237
	200.382
	      4.267,36 

	Total
			      4.267,36 

	34ª cadeia de responsabilidade solidária: Francisco Canindé Fernandes de Macedo, Ivanhoé Martins Fernandes, Aloizio Paes Lima, João Ferreira de Oliveira e Jonas Araújo Nonato:
	Data
	OB
	UG
	  Valor do débito

	16/3/2005
	900.202
	200.382
	1.632,48

	Total
			                1.632,48

35ª cadeia de responsabilidade solidária: Francisco Canindé Fernandes de Macedo, Ivanhoé Martins Fernandes e Jorge Mar Gonçalves Barroso:
	Data
	OB
	UG
	 Valor do débito

	14/9/2005
	901.236
	200.382
	      4.267,36 

	Total
			                       4.267,36 

36ª cadeia de responsabilidade solidária: Francisco Canindé Fernandes de Macedo, Ivanhoé Martins Fernandes, Aloizio Paes Lima, João Ferreira de Oliveira e Luiz Olive Eugênio Nonato:
	Data
	OB
	UG
	 Valor do débito

	30/5/2005
	900.650
	200.382
	      2.606,24 

	31/8/2005
	901.194
	200.382
	      4.296,00 

	30/12/2005
	901.586
	200.382
	         472,56 

	Total
			                   7.374,80 

37ª cadeia de responsabilidade solidária: Francisco Canindé Fernandes de Macedo, Ivanhoé Martins Fernandes e Oseias Alves de Souza:
	Data
	OB
	UG
	 Valor do débito

	16/3/2005
	900.201
	200.382
	      1.632,48 

	5/7/2005
	900.900
	200.382
	      4.267,36 

	23/12/2005
	901.507
	200.382
	      2.548,96 

	Total
			                    8.448,80 

38ª cadeia de responsabilidade solidária: Francisco Canindé Fernandes de Macedo, Ivanhoé Martins Fernandes e Sebastião Timóteo Soares:
	Data
	OB
	UG
	 Valor 

	16/03/2005
	900197
	200382
	      4.267,36 

	05/07/2005
	900896
	200382
	      4.439,20 

	21/09/2005
	901266
	200382
	      5.155,20 

	23/12/2005
	901.502
	200.382
	      2.548,96 

	30/12/2005
	901.547
	200.382
	         730,32 

	Total

	    17.141,04 

	9.7. aplicar aos Srs. Aldamir Bernardino Paiva, Aloizio Paes Lima, Francisco Canindé Fernandes de Macedo, Ivanhoé Martins Fernandes, João Ferreira de Oliveira, Jonas Araújo Nonato, Jorge Mar Gonçalves Barroso, Luiz Olive Eugênio Nonato, Oséias Alves de Souza e Sebastião Timóteo Soares, individualmente, a multa prevista nos arts. 57 da Lei 8.443/1992 e 267 do Regimento Interno do TCU, nos valores a seguir indicados, com a fixação do prazo de quinze dias, a contar do recebimento das notificações, para comprovarem perante o Tribunal, em conformidade com o disposto no art. 214, III, alínea “a”, do Regimento Interno do TCU, o recolhimento das dívidas aos cofres do Tesouro Nacional, atualizadas monetariamente desde a data deste acórdão até a data dos efetivos recolhimentos, se forem pagas após o vencimento, na forma da legislação em vigor:
	Responsável
	Valor da multa (em R$) 

	Aldamir Bernardino Paiva
	3.000,00

	Aloizio Paes Lima
	7.000,00

	Ivanhoé Martins Fernandes
	32.000,00

	Jonas Araújo Nonato
	2.000,00

	Luiz Olive Eugênio Nonato
	5.000,00

	Sebastião Timóteo Soares
	10.000,00

	Francisco Canindé Fernandes de Macedo
	32.000,00

	João Ferreira de Oliveira
	7.000,00

	Jorge Mar Gonçalves Barroso
	3.000,00

	Oséias Alves de Souza
	6.000,00

	9.8. autorizar, desde logo, nos termos do art. 28, II, da Lei 8.443/1992, a cobrança judicial das dívidas caso não sejam atendidas as notificações;
	9.9. autorizar, caso seja solicitado pelos responsáveis, o pagamento das dívidas em até 36 parcelas mensais e consecutivas, nos termos dos arts. 26 da Lei 8.443/1992 e 217 do Regimento Interno do TCU, fixando o prazo de quinze dias, a contar do recebimento da notificação, para comprovarem perante o Tribunal o recolhimento da primeira parcela, e de trinta dias, a contar da parcela anterior, para comprovarem o recolhimento das demais parcelas, devendo incidir sobre cada valor mensal, atualizado monetariamente, os juros de mora devidos, na forma prevista na legislação em vigor;
	9.10. alertar o responsável que requerer o parcelamento de que a falta de comprovação do recolhimento de qualquer parcela importará o vencimento antecipado do saldo devedor, nos termos do § 2º do art. 217 do Regimento Interno deste Tribunal;
	9.11. dar ciência deste acórdão ao Procurador-Chefe da Procuradoria da República no Estado do Amazonas, nos termos do § 3º do art. 16 da Lei 8.443/1992 e do § 7º do art. 209 do Regimento Interno do TCU, para a adoção das medidas que entender cabíveis;
	9.12. encaminhar cópia deste acórdão, bem como do relatório e do voto que o fundamentaram, à 4ª Vara Federal da Seção Judiciária no Estado do Amazonas, fazendo menção ao processo 2006.32.00.000083-1, que tramita naquela unidade judiciária.

Tomada de Contas Especial. Superintendência da Polícia Federal no Estado do Amazonas. Pagamento supostamente irregular de diárias para colaboradores eventuais.

Primeira Câmara

Superintendência Regional da Polícia Federal no Estado do Amazonas (SR/DPF/AM).

3. Responsáveis: Maria das Graças Malheiros Monteiro (CPF XXX.225.272-XX) ex-superintendente; Aparecida Gualberto dos Reis (CPF XXX.419.618-XX), ex-superintendente substituta; Kercio Silva Pinto (CPF 066.156.27515), ex-superintendente; Sérgio Lúcio Mar dos Santos Fontes (CPF XXX.930.462-XX), ex-superintendente interino; Francisco Canindé Fernandes de Macedo (CPF XXX.988.051-XX), ex-Coordenador Geral Administrativo; Ivanhoé Martins Fernandes (CPF XXX.530.907-XX), ex-chefe do Núcleo de Execução Orçamentária e Financeira; José Edson Rodrigues de Souza (CPF XXX.811.003-XX), ex-servidor; Aloizio Paes de Lima (CPF XXX.981.794-XX), agente de polícia; João Ferreira de Oliveira (CPF XXX.369.932-XX), motorista oficial; Aldamir Bernardino Paiva (CPF XXX.902.802-XX); Jonas Eugenio Nonato (CPF XXX.910.922-XX); Jorge Mar Gonçalves Barroso (CPF XXX.164.692-XX); Luiz Olive Eugênio Nonato (CPF XXX.451.832-XX) Oséias Alves de Souza (CPF XXX.459.022-XX) e Sebastião Timóteo Soares (CPF: XXX.347.702-XX).

13.1. Ministros presentes: Walton Alencar Rodrigues (Presidente) e Benjamin Zymler (Relator).
13.2. Ministro-Substituto convocado: Marcos Bemquerer Costa.
13.3. Ministros-Substitutos presentes: Augusto Sherman Cavalcanti e Weder de Oliveira.

ALOIZIO PAES DE LIMA

LUCIA EDILZA VIEIRA DA SILVA

BENJAMIN ZYMLER

I – Introdução
	Trata-se da Tomada de Contas Especial instaurada para apurar as responsabilidades identificadas no TC Processo 019.760/2008-7, que teve origem em apartado constituído a partir do traslado de peças do TC Processo 020.680/2006-0, que se refere à Tomada de Contas Consolidada do Departamento da Polícia Federal relativo ao exercício de 2005.
2.	Cumpre destacar que, no TC Processo 011.154/2005-6, foram apontadas irregularidades cometidas no âmbito da SR/DPF/AM, apuradas em fiscalização oriunda de representação formulada pelo Ministério Público Federal, relativa a licitações e contratos, com reflexos nos exercícios de 2001 a 2005. Além disso, foi noticiada a existência dos inquéritos policiais 748/2005, 128/2007, 129/2007, 130/2007 e 263/2007, cujos resultados também poderiam impactar no julgamento das contas dos responsáveis pela Superintendência da Polícia Federal referentes aos mencionados exercícios.
3.	Essas irregularidades teriam sido praticadas por responsáveis que constavam do rol presente nas tomadas de contas referentes aos exercícios de 2001 e 2002, que haviam sido julgadas regulares com ressalva por meio dos Acórdão 2216/2003-TCU-Primeira Câmara, Relator Ministro Marcos Bemquerer, e 1.705/2004 – 2ª Câmara, Relator Ministro Lincoln Magalhães da Rocha, respectivamente.
4.	O Ministério Público junto ao Tribunal de Contas da União, por meio de parecer (peça 10, p. 29 a 33, do TC Processo 011.154/2005-6) , observou que já havia ocorrido a preclusão temporal para a interposição de recurso de revisão em relação às contas do exercício de 2001.
5.	Por outro lado, o MPTCU interpôs recurso de revisão no TC Processo 006.994/2003-8, relativo às contas de 2002, o qual foi julgado por intermédio do Acórdão 639/2017-TCU-Plenário, relatado pelo Ministro José Múcio Monteiro. Naquela oportunidade, foram julgadas irregulares as contas de diversos responsáveis, aos quais foi imputado débito e aplicada multa. Adicionalmente, alguns responsáveis foram inabilitados para o exercício de cargo em comissão ou função de confiança e houve a declaração de inidoneidade de diversas pessoas jurídicas.
6.	Com relação ao exercício de 2004, foi formado apartado (TC Processo 020.003/2008-5) , o qual foi apreciado pelo Acórdão 531/2016-TCU-Plenário, Relator Ministro Augusto Nardes. Naquela oportunidade, foram julgadas irregulares as contas de diversos responsáveis, aos quais foi imputado débito e aplicada multa. Adicionalmente, alguns responsáveis foram inabilitados para o exercício de cargo em comissão ou função de confiança e houve a declaração de inidoneidade de diversas pessoas jurídicas.
7.	A formação destes autos foi por mim determinada, por meio de despacho (peça 1) , tendo em vista que, no TC Processo 019.760/2008-7, foram identificadas 40 cadeias de responsabilidade solidária para efeito de citação de responsáveis, além de seis destinatários de audiências, perfazendo um total de 25 pessoas físicas e 37 empresas.
8.	Nesse sentido, determinei a constituição de dez tomadas de contas especiais, no âmbito das quais serão examinadas as cadeias de responsabilidade acima citadas. Nestes autos, serão analisadas as cadeias 33, 34, 35, 36, 37 e 38. 
9.	Este processo foi constituído com as seguintes peças trasladadas do TC Processo 019.760/2008-7:
	a) despacho determinando a constituição de apartados (peça 1) ;
	b) instrução preliminar de citação, audiência e oitiva do TC Processo 019.760/2008-7 (peça 2) ; 
	c) relatório final do inquérito policial 130/2007 (peça 3) ;
	d) depoimento de Aloizio Paes da Silva (peça 4) ;
	e) rol de responsáveis (peça 5) ;
	f) ordens bancárias assinadas (peça 6) ;
	g) lista de ordenadores de diárias (peça 7) ;
	h) planilha de gestão (peça 8) ;
	i) ordens bancárias e notas de empenho (peça 9) ;
	j) planilhas de débito (peça 10) ;
	k) pronunciamentos da unidade e da subunidade proferidos no TC Processo 019.760/2008-7 (peças 11, 12, 36 e 37) ,
	l) documentação relativa a comunicações (peças 13, 14, 16, 17, 18, 19, 20, 21, 23, 24, 29, 30, 32, 34, 35, 36, 37, 38, 39, 40, 41, 43, 44, 45, 46, 47, 48, 50, 51, 52, 53, 54, 55, 57, 58, 60, 61, 69, 70 e 71) ;
	m) alegações de defesa e razões de justificativa (peças 15, 22, 25, 26, 27, 28, 31, 33, 42, 49, 56, 59, 62 e 72) ; e 
	n) procurações (peças 63, 64, 65, 66, 67 e 68) .
10.	Neste momento, serão analisados pagamentos supostamente fraudulentos de diárias para colaboradores eventuais.
11.	Após analisar os documentos acostados a estes autos, o auditor destacou que:
	a) o Inquérito Policial 130/2007 foi instaurado em virtude do desmembramento do Inquérito 748/2005, com o objetivo de investigar ilicitudes alegadamente verificadas em pagamentos de diárias para colaboradores eventuais da SR/DPF/AM;
	b) nesse inquérito policial (peça 3) , foi noticiado que o Agente Administrativo da Polícia Federal Ivanhoé Martins Fernandes, o Agente da Polícia Federal Francisco Canindé Fernandes de Macedo, o Sr. José Edson Rodrigues de Souza e a Sra. Graciete Limeira Ribeiro, auxiliados por terceirizados e empresários, simularam a prestação de serviços por colaboradores eventuais com o objetivo de desviar dinheiro por meio do pagamento irregular de diárias;
	c) foi apurado o seguinte modus operandi desse esquema: 
	- inicialmente, era apresentado o número do CPF e o nome da pessoa que seria beneficiária das diárias;
	- em seguida, era emitida a respectiva proposta de concessão de diária – PCD (peça 65) , que era assinada pelo Agente da Polícia Federal Francisco Canindé Fernandes de Macedo; e
	- por fim, eram emitidas a nota de empenho e a ordem bancária relativas às diárias concedidas (peça 9) . Após o saque dos recursos, o beneficiário entregava o dinheiro ao seu aliciador ou a um dos servidores mencionados.
	d) cabe salientar que, conforme apontado neste inquérito, nenhum dos supostos colaboradores eventuais prestou qualquer serviço, tendo apenas emprestado seus nomes e CPF;
	e) a existência do esquema de fraudes foi confirmada nos depoimentos das seguintes pessoas (peça 3, p. 9 a 15) : 
	- Sras. Suzete Maria Silva Ramos, Francisca Maia Ramos, Nancy Lemos Ramos, Francileuza da Silva Ferreira, Graciete Limeira Ribeiro e Luciene Ximenes dos Reis;
	- Srs. Manoel Walterlon Cardoso de Macedo, Antonio Francisco Gomes de Aragão, João José Araújo Amorim, Eronildes Veríssimo Duarte, Wagner Alves de Souza, José Edson Rodrigues de Souza, Paulo Milton Ferreira de Oliveira, José Ribamar Duarte, José Targino Sobrinho da Cruz e José Liberato Maia Ramos;
	- Agente da Polícia Federal Francisco Canindé Fernandes de Macedo; e
	- Agente Administrativo da Polícia Federal Ivanhoé Martins Fernandes;
	f) o inquérito apontou, ainda, que a maioria dos “laranjas” que recebiam como colaboradores eventuais foi cooptada por aliciadores, como se observa nos exemplos abaixo relacionados:
	- a Sra. Graciete Limeira Ribeiro aliciou seu esposo, Sr. José Liberato Maia Ramos, além dos Srs. José Marcolino Maia Ramos e Lee Jekysn Silva Ramos e das Sras. Suzete Maria Silva Ramos, Francisca Maia Ramos, Nancy Lemos Ramos, Helena Yamada da Silva Ramos e Raimunda Ramos Balbi;
	- Agente Administrativo da Polícia Federal Ivanhoé Martins Fernandes aliciou os Srs. João José Araújo Amorim, Oseias Alves de Souza e Reinaldo Lima de Melo; e
	- o Sr. José Edson Rodrigues de Souza cooptou sua esposa, Sra. Francileuza da Silva Ferreira, e sua cunhada, Sra. Rosimary Maria da Silva Amazonas;
	g) a Delegada da Polícia Federal Maria das Graças Malheiros Monteiro exerceu a função de Superintendente no Estado do Amazonas no período de 1º/1 a 22/11/2005. Já o Delegado da Polícia Federal Kercio Silva Pinto exerceu essa função entre 23/11 e 31/12/2005. Como substituta em todo o exercício, figura a Delegada da Polícia Federal Aparecida Gualberto dos Reis (peça 5) . Cabe salientar que o superintendente era o ordenador de despesas;
	h) segundo consta no Inquérito Policial 130/2007, os ex-superintendentes, que atuaram como ordenadores de despesas, não tiveram participação dolosa e não obtiveram proveito econômico das fraudes. Assim sendo, eles devem ser ouvidos em audiência, uma vez que é possível aplicar multa em função da violação do disposto no art. 62 da Lei 4.320/1964, consubstanciada na realização de pagamentos sem a prévia e regular liquidação regular das despesas; e
	i) deve ser realizada a citação dos responsáveis com vistas a obter reparação do dano ao Erário por eles causado. O cálculo dos respectivos valores de débitos, que estão relacionados na tabela abaixo, deverá levar em conta as várias cadeias de responsabilidade solidária: 
Diárias recebidas indevidamente por colaboradores eventuais
	Aldamir Berbardino Paiva (CPF XXX.902.802-XX) 

	Data
	OB
	UG
	Valor
		Ordenador
	
	14/9/2005
	901.237
	200.382
	       4.267,36 
		Maria das Graças Malheiros Monteiro

	Total
			       4.267,36

	Jonas Araújo Nonato (CPF XXX.910.922-XX) 

	Data
	OB
	UG
	Valor
		Ordenador
	Aliciadores

	16/3/2005
	900.202
	200.382
	      1.632,48 
		Maria das Graças Malheiros Monteiro
	Aloizio Paes de Lima e João Ferreira de Oliveira

	Total
			      1.632,48 

	Jorge Mar Gonçalves Barroso (CPF XXX.164.692-XX) 

	Data
	OB
	UG
	Valor
		Ordenador
	
	14/9/2005
	901.236
	200.382
	4.267,36
		Maria das Graças Malheiros Monteiro

	Total
			      4.267,36 

	Luiz Olive Eugênio Nonato (CPF XXX.451.832-XX) 

	Data
	OB
	UG
	Valor
		Ordenadores
	Aliciadores 

	30/5/2005
	900.650
	200.382
	      2.606,24 
		Maria das Graças Malheiros Monteiro
	Aloizio Paes de Lima e João Ferreira de Oliveira

	31/8/2005
	901.194
	200.382
	      4.296,00 
		Maria das Graças Malheiros Monteiro
	Aloizio Paes de Lima e João Ferreira de Oliveira

	30/12/2005
	901.586
	200.382
	         472,56 
		Sérgio Lúcio Mar dos Santos Fontes
	Aloizio Paes de Lima e João Ferreira de Oliveira

	Total
			      7.374,80 

	Oseias Alves de Souza (CPF XXX.459.022-XX) 

	Data
	OB
	UG
	Valor
		Ordenadores
	Aliciador

	16/3/2005
	900.201
	200.382
	      1.632,48 
		Maria das Graças Malheiros Monteiro
	Ivanhoé Martins Fernandes

	5/7/2005
	900.900
	200.382
	      4.267,36 
		Aparecida Gualberto dos Reis
	Ivanhoé Martins Fernandes

	23/12/2005
	901.507
	200.382
	      2.548,96 
		Sérgio Lúcio Mar dos Santos Fontes
	Ivanhoé Martins Fernandes

	Total
			      8.448,80 

	Sebastião Timóteo Soares (CPF XXX.347.702-XX) 

	Data
	OB
	UG
	Valor
	Ordenadores

	16/3/2005
	900.197
	200.382
	4.267,36
	Maria das Graças Malheiros Monteiro

	5/7/2005
	900.896
	200.382
	4.439,20
	Aparecida Gualberto dos Reis

	21/9/2005
	901.266
	200.382
	5.155,20
	Maria das Graças Malheiros Monteiro

	23/12/2005
	901.502
	200.382
	2.548,96
	Kercio Silva Pinto

	30/12/2005
	901.547
	200.382
	730,32
	Sérgio Lúcio Mar dos Santos Fontes

	Total
			17.141,04
	
12.	Nesse contexto, foram citados, nos termos dos arts. 10, § 1º, e 12, II, da Lei 8.443/1992 e 202, II, do Regimento Interno do TCU, os responsáveis solidários abaixo arrolados:
	a) Sr. Francisco Canindé Fernandes de Macedo (CPF XXX.988.051-XX) , por ter:
	- assinado as propostas de concessão de diárias que embasaram os pagamentos fraudulentos para colaboradores eventuais, sem que tenha havido a respectiva prestação de serviço;
	- gerenciado o esquema de desvio de recursos públicos por meio do pagamento fraudulento de diárias; e
	- obtido benefícios financeiros desse esquema;
	b) Sr. Ivanhoé Martins Fernandes (CPF 297.530.90749) , por ter:
	- assinado as propostas de concessão de diárias que embasaram os pagamentos fraudulentos de diárias para colaboradores eventuais, sem que tenha havido a respectiva prestação de serviço;
	- gerenciado o esquema de desvio de recursos públicos por meio do pagamento fraudulento de diárias;
	- obtido benefícios financeiros desse esquema; e
	- aliciado pessoas para receber indevidamente o pagamento de diárias a título de colaboradores eventuais;
	c)	Srs. José Edson Rodrigues de Souza (CPF XXX.811.003-XX) , Aloizio Paes Lima (CPF XXX.981.794-XX) e João Ferreira de Oliveira (CPF XXX.369.932-XX) , por terem aliciado pessoas para receberem indevidamente o pagamento de diárias a título de colaboradores eventuais;
	d) Srs. Aldamir Berbardino Paiva (CPF XXX.902.802-XX) , Jonas Araújo Nonato (CPF XXX.910.922-XX) , Jorge Mar Gonçalves Barroso (CPF XXX.164.692-XX) , Luiz Olive Eugênio Nonato (CPF XXX.451.832-XX) , Oseias Alves de Souza (CPF XXX.459.022-XX) e Sebastião Timóteo Soares (CPF XXX.347.702-XX) , por terem recebido diárias indevidas, a título de colaborador eventual, sem que tenha havido a respectiva prestação de serviço.
33ª cadeia de responsabilidade solidária: Francisco Canindé Fernandes de Macedo, Ivanhoé Martins Fernandes e Aldamir Berbardino Paiva:
	Data
	OB
	UG
	 Valor do débito

	14/9/2005
	901.237
	200.382
	      4.267,36 

	Total
			      4.267,36 

	34ª cadeia de responsabilidade solidária: Francisco Canindé Fernandes de Macedo, Ivanhoé Martins Fernandes, Aloizio Paes Lima, João Ferreira de Oliveira e Jonas Araújo Nonato:
	Data
	OB
	UG
	  Valor do débito

	16/3/2005
	900.202
	200.382
	1.632,48

	Total
			                1.632,48

35ª cadeia de responsabilidade solidária: Francisco Canindé Fernandes de Macedo, Ivanhoé Martins Fernandes e Jorge Mar Gonçalves Barroso:
	Data
	OB
	UG
	 Valor do débito

	14/9/2005
	901.236
	200.382
	      4.267,36 

	Total
			                       4.267,36 

36ª cadeia de responsabilidade solidária: Francisco Canindé Fernandes de Macedo, Ivanhoé Martins Fernandes, Aloizio Paes Lima, João Ferreira de Oliveira e Luiz Olive Eugênio Nonato:
	Data
	OB
	UG
	 Valor do débito

	30/5/2005
	900.650
	200.382
	      2.606,24 

	31/8/2005
	901.194
	200.382
	      4.296,00 

	30/12/2005
	901.586
	200.382
	         472,56 

	Total
			                   7.374,80 

37ª cadeia de responsabilidade solidária: Francisco Canindé Fernandes de Macedo, Ivanhoé Martins Fernandes e Oseias Alves de Souza:
	Data
	OB
	UG
	 Valor do débito

	16/3/2005
	900.201
	200.382
	      1.632,48 

	5/7/2005
	900.900
	200.382
	      4.267,36 

	23/12/2005
	901.507
	200.382
	      2.548,96 

	Total
			                    8.448,80 

38ª cadeia de responsabilidade solidária: Francisco Canindé Fernandes de Macedo, Ivanhoé Martins Fernandes e Sebastião Timóteo Soares:
	Data
	OB
	UG
	 Valor 

	16/03/2005
	900197
	200382
	      4.267,36 

	05/07/2005
	900896
	200382
	      4.439,20 

	21/09/2005
	901266
	200382
	      5.155,20 

	23/12/2005
	901.502
	200.382
	      2.548,96 

	30/12/2005
	901.547
	200.382
	         730,32 

	Total

	    17.141,04 

13.	Adicionalmente, foi realizada a audiência, nos termos dos arts. 10, § 1º, e 12, III, da Lei 8.443/1992 e 202, III, do Regimento Interno do TCU, das Sras. Maria das Graças Malheiros Monteiro (CPF XXX.225.272-XX) e Aparecida Gualberto dos Reis (CPF XXX.419.618-XX) e dos Srs. Kercio Silva Pinto (CPF XXX.156.275-XX) e Sérgio Lúcio Mar dos Santos Fontes (CPF XXX.930.462-XX) , por terem autorizado o pagamento de diárias para supostos colaboradores eventuais, sem que tenha havido a correspondente prestação dos serviços.
14.	Em seguida, o auditor analisou as defesas apresentadas pelos responsáveis acima relacionados, tendo salientado que:
	- Alegações de defesa do Sr. Francisco Canindé Fernandes de Macedo
	a)  foi citado por meio do Ofício 800/2013 (peça 13) , que foi recebido conforme demonstra o aviso de recebimento acostado aos presentes autos (peça 14) , e apresentou as alegações de defesa a seguir sintetizadas (peça 15) ;
	b) era titular do cargo de Agente de Polícia Federal, tendo ingressado na carreira em 1º/1/1983 e prestado serviços por mais de duas décadas na Superintendência Regional da Polícia Federal no Amazonas (SR/DPF/AM) ;
	c) exerceu, por quase dezoito anos, a função comissionada de Chefe da Seção Regional Administrativa da Polícia Federal no Amazonas, tendo atuado com zelo, eficiência e probidade, como comprovam seus registros funcionais;
	d) no mês de julho de 2005, em decorrência de denúncias apócrifas, foi instaurado pela Corregedoria Geral da Polícia Federal um procedimento administrativo, com o objetivo de apurar possíveis irregularidades em licitações e contratos que estariam ocorrendo no âmbito da SR/DPF/AM;
	e) o resultado dessa investigação levou à instauração, no dia 28/3/2006, do PAD 001/2006-SR/DPF/AM, que foi concluído em 20/7/2006;
	f) na Sindicância 025/2005-SR/DPF/AM, foi afastada a responsabilidade dos ex-superintendentes. Naquela ocasião, ele foi apontado como o responsável, no exercício de 2005, pela repartição cujo comando cabia à Sra. Maria das Graças Malheiros Monteiro. Os investigadores foram parciais, pois não consideraram a responsabilidade compartilhada; e
	g) comunicou a existência de cartas anônimas em 2003, por meio das quais foram veiculadas denúncias sobre desvios de recursos públicos, sendo que a apuração só ocorreu em 2005, por meio da Sindicância 25/2005;
	- Alegações de defesa do Sr. José Edson Rodrigues de Souza
	a) foi citado por meio do Ofício 145/2014 (peça 19) , devidamente recebido conforme demonstra o aviso de recebimento anexado ao presente processo (peça 21) , e apresentou alegações de defesa a seguir sintetizadas (peça 22) ;
	b) exercia suas funções no Núcleo de Execução Orçamentária e Financeira da Superintendência Regional da Polícia Federal no Estado do Amazonas, sob a chefia imediata do Sr. Ivanhoé Martins Fernandes;
	c) não teve participação nas irregularidades ocorridas no exercício de 2005;
	d) foi envolvido, sem ter conhecimento, no desvio de recursos promovido por seu chefe imediato;
	e) a armação forjada pelo Sr. Ivanhoé Martins Fernandes induziu o defendente ao erro; e
	f) não se beneficiou indevidamente;
	- Alegações de defesa do Sr. Aloizio Paes de Lima
	a) foi citado por meio do Ofício 809/2013 (peça 23) , devidamente recebido conforme demonstra o aviso de recebimento juntado a estes autos (peça 24) , e apresentou alegações de defesa (peças 25 a 28) ;
	b) não aliciou “laranjas” para receberem diárias indevidas;
	c) não determinava o pagamento de diárias para colaboradores eventuais que prestavam serviços para a Polícia Federal Ciapa. Apenas solicitava a disponibilização de pessoal para a execução de trabalhos e, após a prestação dos serviços, pedia o pagamento do pessoal com base nos preços de mercado correspondentes à atividade laboral de cada um;
	d) recebeu um suprimento de fundos e prestou as respectivas contas;
	e) as pessoas mencionadas neste processo trabalharam nas obras de implantação, ampliação e reforma do Ciapa;
	f) o Sr. Abraão Silva do Nascimento prestou serviços com empregado da empresa terceirizada C&S; 
	g) os Srs. Jonas Araújo Nonato e Luiz Olive Eugênio Nonato também realizaram atividades para a Polícia Federal; e
	h) apresentou um livro de ocorrências, com o fito de demonstrar a prestação dos serviços (peças 296 e 297) ;
	- Alegações de defesa do Sr. João Ferreira de Oliveira
	a) foi citado por meio do Ofício 879/2013 (peça 29) , do qual teve ciência, conforme demonstra o aviso de recebimento acostado a estes autos (peça 30) , e apresentou alegações de defesa (peça 31) ;
	b) na condição de motorista oficial da Polícia Federal, exerce suas funções desde 1985 e sempre primou pela execução das missões que lhe foram confiadas. Participou de diversas missões com policiais federais e pilotou lanchas da instituição por conhecer os rios da região;
	c) quando surgiu a ideia de criar o Ciapa, integrou as primeiras equipes de edificação, tendo transportado materiais, policiais e trabalhadores. Acrescentou que toda a construção desse centro e da base flutuante no Tarumã não seria possível sem a utilização da mão de obra de terceiros;
	d) quando trabalhava no Ciapa, foi encarregado de protocolar ofícios solicitando a contratação ou o pagamento de serviços prestados por terceiros. Esse pagamento era feito por meio do crédito de diárias para colaboradores eventuais;
	e) os Srs. Luiz Olive Eugênio Nonato e Jonas Eugênio Nonato trabalharam na construção das duas edificações e receberam seus pagamentos na forma de diárias para colaboradores eventuais, não tendo havido aliciamento por parte do defendente; e
	f) o Ciapa mantinha livro de ocorrência onde constava o nome dos colaboradores deslocados para executar as obras de instalação e reforma;
	- Alegações de defesa do Sr. Aldamir Berbardino Paiva
	a) foi citado por meio do Ofício 880/2013 (peça 32) , devidamente entregue conforme demonstra o aviso de recebimento junto a estes autos (peça 69) , e apresentou alegações de defesa sintetizadas a seguir (peça 33) ;
	b) prestou serviços para a Polícia Federal, juntamente com uma equipe comandada pelo Sr. Jorge Mar Gonçalves Barroso, para instalar uma torre do sistema VHF/HF e radiotelefonia na base de Manaus (AM) , localizada no bairro do Tarumã. Atuou como pintor e auxiliar do operador dessa torre;
	c) foi solicitado que ele e o Sr. Jorge Mar recebessem os respectivos pagamentos e repartissem esses valores com os demais membros da equipe de montagem; e
	d) não recebeu valores sem prestar os serviços correspondentes;
	- Alegações de defesa do Sr. Jorge Mar Gonçalves Barroso
	a) foi citado por meio do Ofício 885/2013 (peça 40) , devidamente recebido conforme comprova o AR juntado a estes autos (peça 41) , e apresentou alegações de defesa a seguir sintetizadas (peça 42) ;
	b) comandou uma equipe que instalou uma torre para a Polícia Federal, em Manaus, no bairro Tarumã. Recebeu sua remuneração na forma de diárias para colaboradores eventuais;
	c) como prestador de serviços, não lhe competia discutir a forma como seria pago; e
	d) prestou serviços juntamente com os Srs. Aldamir Bernardino e Helder Barroso e um pedreiro cujo nome não lembra;
	- Alegações de defesa do Sr. Oseias Alves de Souza
	a) foi citado por meio do Ofício 888/2013 (peça 47) , devidamente recebido conforme comprova o aviso de recebimento acostado a estes autos (peça 48) , e apresentou alegações de defesa (peça 49) ;
	b) é uma pessoa simples, que trabalhou muito e não possui sequer uma casa nem um veículo automotor. Foi usado como “laranja” no esquema e jamais se apropriou de recursos da União;
	c) foi mencionado no Inquérito Policial 130/2007 porque cedeu seus dados ao Sr. João Amorim, a quem repassava o dinheiro recebido da Polícia Federal;
	d) trabalhou para a empresa EMAC-Engenharia e Manutenção, tendo prestado serviços para a Polícia Federal;
	e) não teve contato com o Sr. Ivanhoé Martins Fernandes; e
	f) era informado sobre a quantia que seria depositada em seu favor, a qual deveria ser repassada para pagar informantes e mateiros, uma vez que tais pessoas não tinham documentos.
15.	Os seguintes responsáveis foram regularmente citados, mas não apresentaram defesa. Logo, devem ser considerados revéis, prosseguindo-se o processo nos termos do art. 12, § 3º da Lei 8.443/1992:
	- Ivanhoé Martins Fernandes: citado por meio do Ofício 804/2013 (peça 16) , devidamente recebido conforme demonstra o aviso de recebimento acostados a estes autos (peça 17) ;
	- Jonas Araújo Nonato: citado por meio de edital (peças 36, 37, 38 e 39) , após tentativas frustradas de entrega do Ofício 881/2013 (peças 34 e 35) ;
	- Luiz Olive Eugênio Nonato: citado por meio de edital (peças 36, 37, 45 e 46) , após tentativas frustradas de entrega do Ofício 887/2013 (peças 43 e 44) ; e
	- Sebastião Timóteo Soares: citado por meio de edital (peças 36, 37, 52 e 53) , após tentativas frustradas de entrega do Ofício 889/2013 (peças 50 e 51) .
16.	Após analisar as defesas apresentadas, o auditor salientou que:
	a) os mentores do esquema captavam terceiros para receber indevidamente diárias de colaboradores eventuais, porém não havia a respectiva prestação de serviço. Esses terceiros cediam seus dados pessoais (nome, identidade, CPF) e eram depositadas diárias em suas contas correntes, conforme apurado no Inquérito Policial 130/127 (peça 3) ;
	b) o dinheiro depositado era sacado pelos beneficiários e os valores eram entregues para os servidores envolvidos, conforme narrado por vários responsáveis em suas alegações de defesa, corroborando o que foi apurado nos inquéritos policiais;
	c) no Inquérito Policial 130/127, as Sras. Suzete Maria Silva Ramos, Francisca Maia Ramos, Nancy Lemos Ramos, Francileuza da Silva Ferreira e Eronildes Veríssimo Duarte e os Srs. Manoel Walterlon Cardoso de Macedo, Antônio Francisco Gomes de Aragão, João José Araújo Amorim e Wagner Alves de Souza confirmaram, em seus depoimentos, a existência do esquema de fraudes ora sob exame:
	d) também reconhecem que os pagamentos de diárias não correspondiam a deslocamentos efetivos as Sras. Graciete Limeira Ribeiro e Luciene Ximenes dos Reis e os Srs. Ivanhoé Martins Fernandes, José Edson Rodrigues de Souza, Francisco Canindé Fernandes de Macedo, Paulo Milton Ferreira de Oliveira, José Ribamar Duarte, José Targino Sobrinho da Cruz e José Liberato Maia Ramos;
	e) a maioria dos “laranjas” que recebiam como colaboradores eventuais foi cooptada por aliciadores. Verificou-se a cooptação de pessoas que prestavam serviços para a Polícia Federal, algumas delas com o argumento de que os recursos serviriam para custear despesas de operações policiais;
	f) algumas pessoas afirmaram, em suas defesas, que cederam seus dados e os números de suas contas corrente para que fossem realizados depósitos de valores para custear operações da Polícia Federal ou pagar terceiros que não possuíam contas nem documentos. Não era necessário deter um conhecimento específico sobre a administração pública para desconfiar que algo estava errado, pois como uma entidade pública efetua pagamentos para prestadores de serviço ou servidores, utilizando contas de terceiros? Assim sendo, a alegação de inocência e desconhecimento da fraude deve ser afastada, até porque não se tratava de um caso isolado, mas de vários depósitos;
	g) outros alegaram ter prestado serviços e recebido as respectivas remunerações por meio do pagamento de diárias. Ora, ninguém deve prestar serviços a um ente público sem que tenha participado e vencido uma licitação ou ter sido contratado diretamente. Em qualquer hipótese, deve ser emitida uma nota de empenho e uma ordem de serviço. Prestar serviços sem observar tais procedimentos caracteriza uma irregularidade. Da mesma forma, não se pode validamente receber diárias como contrapartida à prestação de serviços;
	h) cabe salientar que não foi demonstrada a efetiva prestação dos serviços em tela, em especial, na construção e na reforma do Ciapa ou das estações flutuantes no Tarumã, o que implica dizer que os envolvidos não demonstraram a legitimidade dos gastos;
	i) o Sr. Aloizio Paes Lima, em depoimento prestado na Polícia Federal, declarou que não solicitou o “empréstimo” de nomes e documentos. Aduziu que os envolvidos prestavam serviços e eram pagos por meio de diárias atribuídas a colaboradores eventuais. Ocorre que o pagamento de diárias se destina a cobrir despesas de locomoção e hospedagem, não remunerar a prestação de serviços. Se a Polícia Federal utilizava diárias para pagar colaboradores eventuais, cometia um erro grave e descumpria a legislação, especificamente a Lei 8.666/1993;
	j) cumpre salientar que compete ao gestor demonstrar a boa e regular aplicação dos recursos públicos sob sua guarda. No caso vertente, os gestores não demonstraram a existência de nexo causal entre o pagamento de diárias e os serviços prestados; e
	k) assim sendo, não devem ser acolhidas as alegações de defesa apresentadas pelos responsáveis.
17.	Quanto aos responsáveis ouvidos em audiência, o auditor destacou que:
	- Razões de justificativa apresentadas pela Sra. Maria das Graças Malheiros Monteiro
	a) foi ouvida em audiência por meio do Ofício 941/2013 (peça 54) , devidamente recebido conforme demonstra o AR acostado a estes autos (peça 55) , e apresentou razões de justificativa a seguir sintetizadas (peça 56) ;
	b) as autorizações emitidas por ela, na condição de Superintendente da Polícia Federal no Amazonas, foram atos de gestão necessários à consecução da rotina administrativa. Confiou na boa-fé de seus subordinados, não foi conivente com ilícitos e seguiu estritamente os padrões administrativos adotados pelos demais superintendentes;
	c) nos inquéritos policiais, as responsabilidades dos ex-superintendentes foram afastadas;
	d) um sofisticado esquema, envolvendo os chefes do Setor Regional Administrativo e do Núcleo Orçamentário e Financeiro, viabilizou práticas posteriormente identificadas pela própria Polícia Federal como fraudulentas;
	e) não nomeou os responsáveis por esse esquema nem lhes deu maior poder ou criou situação que lhes facilitasse a ação. Ao assumir, encontrou um esquema pronto, do qual ela e outros Superintendentes acabaram vítimas;
	f) após narrar a complexidade da atuação da Polícia Federal no estado do Amazonas, citou exemplos de combate ao narcotráfico e questionou como a Superintendente poderia abdicar das suas obrigações principais para se dedicar a uma análise meticulosa dos procedimentos confiados a subordinados; 
	g) não foi demonstrado que atuou com negligência, imperícia ou imprudência. Aduziu que, no campo do direito sancionatório, a culpa é um pressuposto jurídico e ético para a aplicação de sanções. No caso vertente, ela não agiu com culpa, logo, não pode ser punida; e
	h) neste caso concreto, em que não há prova de envolvimento, conivência com as fraudes ou com outros ilícitos praticados por seus subordinados nem de qualquer favorecimento pessoal, apenas pesa a condição formal de ordenadora de despesas;
	- Análise pelo auditor das razões de justificativa
	a) a assinatura de notas de empenho, ordens bancárias, autorizações de serviços e autorizações de pagamento não constituíam uma simples praxe burocrática. Como gestora pública e dirigente máxima do órgão em nível local, a Sra. Maria das Graças Malheiros Monteiro tinha o dever de resguardar o patrimônio público que estava sob sua responsabilidade;
	b) a grande quantidade de ordens bancárias emitidas para dar suporte às transações irregulares sob exame deveriam ter despertado a atenção da gestora pública e motivado a implantação de um maior controle;
	c) a ex-superintendente deveria ter questionado os procedimentos relacionados com as fraudes em questão, uma vez que não se tratava de situações eventuais, mas de práticas rotineiras;
	d) o crescimento do esquema foi facilitado pela fragilidade do sistema e pela confiança depositada no Sr. Francisco Canindé Fernandes Macedo, que ficou encarregado da gestão administrativa da Superintendência da Polícia Federal no Amazonas e foi apontado nos inquéritos policiais como o líder dos esquemas ilícitos então existentes naquele órgão público. Esse contexto constituiu um campo fértil para o pagamento indevido de despesas com alimentação;
	e) não há indícios de que a responsável tenha participado dos esquemas ou deles se beneficiado, porém sua inércia na adoção dos procedimentos de controle possibilitou que as fraudes não fossem tempestivamente detectadas;
	f) no processo administrativo 082200.008076/2011-08, apurou-se a conduta da responsável durante sua gestão como superintendente. Naquela oportunidade, concluiu-se que ela praticou a transgressão disciplinar tipificada no art. 43, XXIX, da Lei 4.878/1965: “trabalhar mal, intencionalmente ou por negligência”. Por via de consequência, foi proposta a aplicação da pena de suspensão (peça 515, p. 108 – TC Processo 006.994/2003-8) ; e
	g) diante do exposto, suas razões de justificativas devem ser rejeitadas e deve ser-lhe aplicada multa;
	- Razões de justificativa do Sr. Kercio Silva Pinto
	a) sua audiência foi levada a efeito por meio do Ofício 942/2013 (peça 57) , devidamente recebido conforme comprova o AR acostado a estes autos (peça 58) , tendo apresentado razões de justificativa, que serão apresentadas de forma sintética a seguir (peça 59) ;
	b) foi empossado em 9/12/2005 e, no dia 17/12/2005 (sábado) , foi autorizado pela Direção-Geral do Departamento da Polícia Federal a retornar para Aracaju (SE) para providenciar a mudança da família para Manaus. Em seguida, ficou de recesso do final do ano até 16/1/2006, não podendo ser responsabilizado por atos praticados durante esse período;
	c) seu nome consta dos documentos de pagamentos devido ao sistema de fraudes instalado na Superintendência da Polícia Federal;
	d) os procedimentos de pagamento eram minuciosamente examinados com a presença do então Delegado da Coordenadoria Regional Judiciária Miguel Ângelo Pellicel, pois já tramitava naquela unidade o Processo Administrativo Disciplinar e o IP 748/2005; e 
	e) assim sendo, solicitou sua exclusão desta relação processual;
	- Análise pelo auditor das razões de justificativa
	a) o responsável apresentou documentos (termo de posse e notificação de férias) que comprovam suas afirmações. Além disso, devido ao seu breve período de gestão em 2005 não poderia ter adotado outras medidas. Assim sendo, as justificativas apresentadas devem ser acolhidas.
	- Razões de justificativa da Sra. Aparecida Gualberto dos Reis
	a) sua audiência foi levada a efeito por meio do Ofício 943/2013 (peça 60) , devidamente recebido conforme comprova o AR acostado a estes autos (peça 61) , tendo apresentado razões de justificativa, que serão apresentadas de forma sintética a seguir (peça 62) ;
	b) as contas relativas ao exercício de 2005, em que atuou como ordenadora de despesa substituta na Superintendência da Polícia Federal no Amazonas, foram aprovadas pelo TCU. Ademais, sua responsabilidade foi afastada nos inquéritos policiais e processos administrativos instaurados para apurar as fraudes ocorridas naquela instituição policial;
	c) seria injusto pagar multa, uma vez que terceiros foram considerados responsáveis pela prática criminosa e que ela não concorreu para o evento danoso;
	d) solicitou o reconhecimento de sua boa-fé, pois quando tomou posse como substituta já existia uma rotina administrativa na superintendência que acreditava ser a correta. Assim sendo,  quando ordenava despesas que eram submetidas a sua apreciação, julgava que os procedimentos adotados eram legais;
	f) as fraudes cometidas por servidores públicos da SR/DPF/AM e por terceiros, que, por mais de cinco anos, iludiram, enganaram e induziram a erro gestores daquela superintendência, ensejaram a instauração de cinco inquéritos policiais (748/2005, 128/2007, 129/2007, 130/2007 e 263/2007) e três processos administrativos disciplinares (1/2006, 2/2008 e 9/2010) . Para esclarecer os fatos, foi necessária a participação de dezenas de investigadores que precisaram atuar por um período de tempo significativo para desarticular a “quadrilha” que se formou naquela repartição. Logo, tratava-se de um esquema complexo, que não era facilmente perceptível; e
	g) ademais, se nem o ordenador de despesa titular, que acompanhava diariamente as atividades administrativas desenvolvidas naquela superintendência, nem as equipes de auditoria dos órgãos de controle interno foram capazes de detectar tempestivamente as fraudes ora sob exame, como ela, na condição de gestora substituta, que atuava num lapso temporal curto, teria condições de fazê-lo; 
	- Análise pelo auditor das razões de justificativa
	a) as contas de 2005 não foram julgadas por este Tribunal, portanto, equivocou-se a defendente ao afirmar que houve um parecer favorável desta corte de contas; e
	b) por outro lado, suas razões de justificativas podem ser acolhidas, visto que, como substituta eventual, tinha por função assumir a gestão nos impedimentos e afastamentos do titular. Seria exigir um encargo adicional do substituto que adotasse medidas sobre as fraudes existentes, pois, sem dispor de tempo suficiente para estar à frente da unidade, não teria como identificar de pronto a fragmentação das despesas, o elevado número de dispensas e os pagamentos indevidos. Como substituta, tinha a função de dar funcionamento à gestão. Se o próprio titular não identificou as falhas ou adotou medidas de controle, não é razoável exigir tal conduta do substituto;
	- Razões de justificativa do Sr. Sérgio Lúcio Mar dos Santos Fontes
	a) sua audiência foi levada a efeito por meio do Ofício 856/2013 (peça 70) , devidamente recebido conforme comprova o aviso de recebimento acostado a estes autos (peça 71) , tendo apresentado razões de justificativa, que serão apresentadas de forma sintética a seguir (peça 72) ;
	b) nos dias 23 e 30/12/2005, autorizou o pagamento de diárias para os Srs. Luiz Olive Eugênio Nonato, Sebastião Timóteo Soares e Oseias Alves de Souza, na condição de colaboradores eventuais, que teriam prestado serviços consoante foi informado pelo Agente de Polícia Federal Aloizio Paes de Lima;
	c) em seus depoimentos, os Srs. Luiz Olive Eugênio Nonato e Sebastião Timóteo Soares afirmaram que “emprestavam seus nomes” para que o Agente de Polícia Federal Aloizio Paes de Lima Aloizio, que repartia o valor das diárias por eles recebidas. O responsável asseverou que desconhecia esse procedimento irregular; e
	d) atuou sempre de boa fé;
	- Análise pelo auditor das razões de justificativa
	a) as justificativas do responsável são pertinentes e podem ser acolhidas em razão do pouco tempo em que ele esteve à frente do órgão como gestor interino. Nesse contexto, parece razoável que ele não tenha identificado as fraudes.
18.	Em seguida, o auditor tratou da prescrição da pretensão punitiva, tendo destacado que o TCU, por meio do Acórdão 1441/2016-TCU-Plenário, firmou o entendimento de que deve ser adotado o prazo prescricional de dez anos indicado no art. 205 do Código Civil, contado a partir da data de ocorrência da irregularidade a ser sancionada. No presente caso, os atos irregulares foram praticados em 2005 e o despacho da titular da Secretaria de Controle Externo no Amazonas, que ordenou a citação, a audiência e a oitiva dos responsáveis, foi proferido no dia 9/5/2013. Considerando que o item 9.1.3 do mencionado acórdão estabeleceu que o ato que ordenar a citação, a audiência ou a oitiva da parte interrompe a prescrição, nos termos do art. 202, I, do Código Civil, não há que se falar de prescrição da pretensão punitiva desta Corte no caso vertente.
19.	Com espeque nessas considerações, o auditor propôs (peça 74) :
	a) considerar revéis, para todos os fins, os Srs. Ivanhoé Martins Fernandes (CPF XXX.530.907-XX) , Jonas Araújo Nonato (CPF XXX.910.922-XX) , Luiz Olive Eugênio Nonato (CPF XXX.451.832-XX) e Sebastião Timóteo Soares (CPF XXX.347.702-XX) ;
	b) rejeitar as alegações de defesa dos Srs. Aldamir Bernardino Paiva (CPF XXX.902.802-XX) , Aloizio Paes Lima (CPF XXX.981.794-XX) , Francisco Canindé Fernandes de Macedo (CPF XXX.988.051-XX) , João Ferreira de Oliveira (CPF XXX.369.932-XX) , Jorge Mar Gonçalves Barroso (CPF XXX.164.692-XX) , José Edson Rodrigues de Souza (CPF XXX.811.003-XX) e Oséias Alves de Souza (CPF XXX.459.022-XX) ;
	c) acolher as razões de justificativas dos Srs. Kercio Silva Pinto (CPF XXX.156.275-XX) e Sérgio Lúcio Mar dos Santos Fontes (CPF XXX.930.462-XX) e da Sra. Aparecida Gualberto dos Reis (CPF XXX.419.618-XX) ;
	d) rejeitar as razões de justificativas da Sra. Maria das Graças Malheiros Monteiro (CPF XXX.225.272-XX) ;
	e) julgar irregulares as contas da Sra. Maria das Graças Malheiros Monteiro, com fundamento nos arts. 1º, I, 16, III, alínea “b”, 19, parágrafo único, e 23, III, da Lei 8.443/1992 e 1º, I, 209, II, 210, § 2º, e 214, III, do Regimento Interno do TCU;
	f) aplicar à Sra. Maria das Graças Malheiros Monteiro a multa prevista nos arts. 58, I, da Lei 8.443/1992 e 268, I, do Regimento Interno do TCU, fixando-lhe o prazo de quinze dias, a contar do recebimento da notificação, para comprovar perante o Tribunal, consoante previsto no art. 214, III, alínea “a”, do Regimento Interno do TCU, o recolhimento da dívida aos cofres do Tesouro Nacional, atualizada monetariamente desde a data do acórdão condenatório até a do efetivo recolhimento, se for paga após o vencimento, na forma da legislação em vigor;
	g) julgar irregulares as contas dos Srs. Aldamir Bernardino Paiva, Aloizio Paes Lima, Francisco Canindé Fernandes de Macedo, Ivanhoé Martins Fernandes, João Ferreira de Oliveira, Jonas Araújo Nonato, Jorge Mar Gonçalves Barroso, José Edson Rodrigues de Souza, Luiz Olive Eugênio Nonato, Oséias Alves de Souza e Sebastião Timóteo Soares, com fundamento nos arts. 1º, I, 16, III, alínea “d”, 19 e 23, III, da Lei 8.443/1992 e 1º, I, 209, IV, 210 e 214, III, do Regimento Interno do TCU, condenando-os solidariamente ao pagamento das quantias a seguir especificadas, nos respectivos valores históricos, com a fixação do prazo de quinze dias, a contar do recebimento das notificações, para comprovarem perante o Tribunal, na forma prevista no art. 214, III, alínea “a”, do Regimento Interno do TCU, o recolhimento das dívidas aos cofres do Tesouro Nacional, atualizadas monetariamente e acrescidas dos juros de mora, calculados a partir das datas discriminadas até as do efetivo recolhimento, na forma prevista na legislação em vigor:
33ª cadeia de responsabilidade solidária: Aldamir Berbardino Paiva, Francisco Canindé Fernandes de Macedo e Ivanhoé Martins Fernandes:
	Data
	OB
	UG
	 Valor do débito

	14/9/2005
	901.237
	200.382
	      4.267,36 

	Total
			      4.267,36 

	34ª cadeia de responsabilidade solidária: Francisco Canindé Fernandes de Macedo, Ivanhoé Martins Fernandes, Aloizio Paes Lima, João Ferreira de Oliveira e Jonas Araújo Nonato:
	Data
	OB
	UG
	  Valor do débito

	16/3/2005
	900.202
	200.382
	1.632,48

	Total
			                1.632,48

35ª cadeia de responsabilidade solidária: Francisco Canindé Fernandes de Macedo, Ivanhoé Martins Fernandes e Jorge Mar Gonçalves Barroso:
	Data
	OB
	UG
	 Valor do débito

	14/9/2005
	901.236
	200.382
	      4.267,36 

	Total
			                       4.267,36 

36ª cadeia de responsabilidade solidária: Francisco Canindé Fernandes de Macedo, Ivanhoé Martins Fernandes, Aloizio Paes Lima, João Ferreira de Oliveira e Luiz Olive Eugênio Nonato:
	Data
	OB
	UG
	 Valor do débito

	30/5/2005
	900.650
	200.382
	      2.606,24 

	31/8/2005
	901.194
	200.382
	      4.296,00 

	30/12/2005
	901.586
	200.382
	         472,56 

	Total
			                   7.374,80 

37ª cadeia de responsabilidade solidária: Francisco Canindé Fernandes de Macedo, Ivanhoé Martins Fernandes e Oseias Alves de Souza:
	Data
	OB
	UG
	 Valor do débito

	16/3/2005
	900.201
	200.382
	      1.632,48 

	5/7/2005
	900.900
	200.382
	      4.267,36 

	23/12/2005
	901.507
	200.382
	      2.548,96 

	Total
			                    8.448,80 

38ª cadeia de responsabilidade solidária: Francisco Canindé Fernandes de Macedo, Ivanhoé Martins Fernandes e Sebastião Timóteo Soares:
	Data
	OB
	UG
	 Valor 

	16/03/2005
	900197
	200382
	      4.267,36 

	05/07/2005
	900896
	200382
	      4.439,20 

	21/09/2005
	901266
	200382
	      5.155,20 

	23/12/2005
	901.502
	200.382
	      2.548,96 

	30/12/2005
	901.547
	200.382
	         730,32 

	Total

	    17.141,04 

	h) aplicar aos Srs. Aldamir Bernardino Paiva, Aloizio Paes Lima, Francisco Canindé Fernandes de Macedo, Ivanhoé Martins Fernandes, João Ferreira de Oliveira, Jonas Araújo Nonato, Jorge Mar Gonçalves Barroso, José Edson Rodrigues de Souza, Luiz Olive Eugênio Nonato, Oséias Alves de Souza e Sebastião Timóteo Soares, individualmente, a multa prevista nos arts. 57 da Lei 8.443/1992 e 267 do Regimento Interno do TCU, com a fixação do prazo de quinze dias, a contar do recebimento das notificações, para comprovarem perante o Tribunal, em conformidade com o disposto no art. 214, III, alínea “a”, do Regimento Interno do TCU, o recolhimento das dívidas aos cofres do Tesouro Nacional, atualizadas monetariamente desde a data do acórdão que vier a ser proferido até a data dos efetivos recolhimentos, se forem pagas após o vencimento, na forma da legislação em vigor;
	i) autorizar, desde logo, nos termos do art. 28, II, da Lei 8.443/1992, a cobrança judicial das dívidas caso não sejam atendidas as notificações;
	j) autorizar o desconto das dívidas na remuneração na remuneração da Sra. Maria das Graças Malheiros Monteiro e dos Srs. Aloizio Paes Lima e João Ferreira de Oliveira, devendo ser observado o disposto no art. 46 da Lei 8.112/1990;
	k) autorizar, caso seja solicitado, o pagamento das dívidas em até 36 parcelas mensais e consecutivas, nos termos dos arts. 26 da Lei 8.443/1992 e 217 do Regimento Interno do TCU, fixando o prazo de quinze dias, a contar do recebimento das notificações, para que seja comprovado perante o Tribunal o recolhimento da primeira parcela, e de trinta dias, a contar da parcela anterior, para que seja comprovado o recolhimento das demais parcelas, devendo incidir sobre cada valor mensal atualizado monetariamente os juros de mora devidos, na forma prevista na legislação em vigor;
	l) alertar o responsável que tenha requerido o parcelamento de que a falta de comprovação do recolhimento de qualquer parcela importará o vencimento antecipado do saldo devedor, nos termos do § 2º do art. 217 do Regimento Interno deste Tribunal;
	m) encaminhar cópia da deliberação que vier a ser proferida, bem como do relatório e do voto que a fundamentarem, ao Procurador-Chefe da Procuradoria da República no Estado do Amazonas, nos termos do § 3º do art. 16 da Lei 8.443/1992 e do § 7º do art. 209 do Regimento Interno do TCU, para a adoção das medidas que entender cabíveis; e
	n) encaminhar cópia da deliberação que vier a ser proferida, bem como do relatório e do voto que a fundamentarem, à 4ª Vara Federal da Seção Judiciária no Estado do Amazonas, fazendo menção ao processo 2006.32.00.000083-1, que tramita naquela unidade judiciária.
20.	O Diretor da Secex (AM) se manifestou favoravelmente ao acolhimento dessa proposta (peça 76) .
21.	O Subprocurador-Geral Paulo Soares Bugarin emitiu parecer com o seguinte teor (peça 77) :
	“Trata-se de tomada de contas especial instaurada para apurar as responsabilidades pelas irregularidades identificadas no âmbito da Tomada de Contas anual da Superintendência Regional da Polícia Federal do Amazonas (SR/DPF/AM) , referente ao exercício de 2005, originado de apartado constituído a partir do translado de peças do TC nº Processo 020.680/2006-0.
A formação dos presentes autos e dos demais 9 (nove) apartados foi determinada por Vossa Excelência (peça 1) como forma de racionalização processual.
Como bem observou Vossa Excelência, os indícios de irregularidades constantes no processo original apontaram para a ocorrência de um débito aproximado de R$ 1.759.000,00, envolvendo 37 empresas e 35 pessoas físicas, no âmbito de 40 cadeias de responsabilidade distintas, fatos que efetivamente comprometeriam a regular marcha processual do caso.
As irregularidades apuradas constantes dos apartados referem-se a: pagamento de serviços e compras não efetivados; irregularidade na qualificação técnica de empresas contratadas; ausência de formalização legal nas aquisições mediante dispensa de licitação; fracionamento de despesas; pagamento fraudulento de diárias a colaboradores eventuais; pagamento irregular de refeições; dispensas de licitação sem observância dos requisitos legais; atestos fraudulentos de recebimento de bens e serviços; apresentação pelas empresas de notas fiscais ideologicamente falsas; dentre outras.
Ressalto que, antes da referida providência, os autos originais estavam conclusos para apreciação do mérito, conforme pode-se depreender da instrução de peça 379 do TC nº Processo 019.760/2008-7.
Na oportunidade, manifestei a minha concordância com a proposta de mérito apresentada (peça 381, TC nº Processo 019.760/2008-7) .
Com a formação dos apartados, a unidade técnica elaborou nova instrução, aproveitando as conclusões constantes da instrução original, restringindo sua análise, no presente caso, às cadeias de responsabilização 33, 34, 35, 36, 37 e 38, relativas ao pagamento irregular de diárias a colaboradores eventuais, fatos ocorridos em 2005.
O presente caso é decorrência do IPL nº 130/2007 (peça 3) , conforme indicado na instrução preliminar de peça 2, a qual identificou os responsáveis por cada irregularidade e indicou as citações que deveriam ser feitas.
Em sua instrução de peça 74, a Secex/AM tomou o cuidado de indicar todas as peças que passaram a compor os presentes autos, fez referência aos fatos narrados contidos na instrução preliminar e analisou de forma detalhada as defesas apresentadas.
As sindicâncias instauradas no âmbito da Polícia Federal resultaram na demissão dos servidores Francisco Canindé Fernandes de Macedo, Ivanhoé Martins Fernandes, Graciete Limeira Ribeiro e Aline Nascimento Silva, além de ter sido aplicada a pena de suspensão aos ex-Superintendentes Lacerda Carlos Júnior e José Ferreira Sales.
Nesta fase processual, foram analisadas as diversas citações e audiências dos responsáveis arrolados, bem como as oitivas das empresas envolvidas nos processos fraudulentos que resultaram nos diversos débitos.
No presente caso, o modus operandi se dava com a apresentação do CPF e nome da pessoa beneficiada do recurso, era emitida a Proposta de Concessão de Diária – PCD, que era assinada pelo APF Macedo e pelo ADM Ivanhoé, emitia-se a nota de empenho e ordem bancária. Quando depositados, os recursos eram sacados e o beneficiário entregava o dinheiro ao seu aliciador ou a um dos servidores supramencionados.
A investigação criminal ressalta que nenhum dos supostos colaboradores eventuais prestou qualquer serviço ou auxílio. Depoimentos constantes da peça 3, p. 9-11, confirmam a existência do esquema.
Também foram identificados pagamentos de diárias sem que tenha ocorrido o deslocamento das pessoas beneficiadas (peça 3, p. 12-15) .
Figuraram como responsáveis pelas fraudes o APF Macedo, o ADM Ivanhoé, a servidora Graciete Limeira Ribeiro, o aliciador em cada caso, a pessoa que recebia os recursos como colaborador eventual, bem como o ordenador de despesa.
Chama a atenção a duração do esquema de desvio de recursos, que perpassou por diferentes exercícios, e o número de envolvidos, especialmente servidores com longo tempo de casa no coração de uma Superintendência Regional da Polícia Federal.
A instrução da Secex/AM de peça 74 faz uma extensa análise das defesas, destacando as incongruências e fragilidades dos argumentos apresentados, concluindo que os mesmos não foram suficientes para afastar a responsabilidade dos envolvidos, de modo que sugere a rejeição de suas alegações de defesa e razões de justificativa. As provas colhidas pelos inquéritos policiais são robustas, com o reconhecimento pelos envolvidos das fraudes cometidas.
A unidade técnica propõe, ainda, que os responsáveis e as pessoas jurídicas que não apresentaram alegações de defesa devem ser considerados revéis, nos ternos do art. 12, § 3º, da Lei nº 8.443/92.
Das defesas apresentadas, a Secex/AM acolheu as razões de justificativa apresentadas pelos Srs. Kercio Silva Pinto e Sérgio Lúcio Mar dos Santos Fortes e pela Sra. Aparecida Gualberto dos Reis, ex-Superintendente Regional, ex-Superintendente interino e ex-Superintendente substituta na SR/DPF/AM, respectivamente.
Com base na fundamentada análise realizada pela Secex/AM, acompanho as propostas da unidade técnica na forma sugerida.
No caso das razões de justificativa rejeitadas, envolvendo a Sra. Maria das Graças Malheiros Monteiro, considerando se tratarem de irregularidades diversas das constantes dos demais apartados, acompanho a proposta da unidade técnica, no sentido de rejeitar suas razões recursais para aplicar-lhe a multa prevista no art. 58, inciso I, da Lei nº 8.443/92.
No caso dos responsáveis por débitos apurados, não vejo óbice à aplicação de mais de uma multa do art. 57 da Lei nº 8.443/92, pois essa penalidade se dá na proporção dos débitos apurados. Nesse sentido, sugiro que este Tribunal mantenha a proporcionalidade em todos os apartados.
Ante o exposto, este representante do MP/TCU manifesta-se de acordo com a proposta de mérito apresentada, tendo em conta os fundamentos legais ali indicados, bem como com a condenação solidária dos responsáveis arrolados nas quantias apontadas, decorrentes dos desvios de recursos constatados, tendo em conta as cadeias de responsabilidade 33, 34, 35, 36, 37 e 38, com a respectiva aplicação das multas previstas nos arts. 57 e 58 da Lei nº 8.443/92.”
	É o Relatório.

João Pontes Rocha Filho (OAB/CE 15.087) e outros, representando José Edson Rodrigues de Souza;
Izabelle Lima Assem (OAB/AM 6.075) e outros, representando Oséias Alves de Souza;
Léo da Silva Alves (OAB/DF 7.621) e outros, representando Maria das Graças Malheiros Monteiro; e
Cintia Pinheiro dos Santos (OAB/AM 5.433), representando Aparecida Gualberto dos Reis.

Subprocurador-Geral Paulo Soares Bugarin.

TOMADA DE CONTAS ESPECIAL. DEPARTAMENTO DE POLÍCIA FEDERAL. SUPERINTENDÊNCIA NO ESTADO DO AMAZONAS. FRAUDES NO PAGAMENTO DE DIÁRIAS PARA COLABORADORES EVENTUAIS. CITAÇÕES. AUDIÊNCIAS. REVELIA DE QUATRO RESPONSÁVEIS. REJEIÇÃO DAS ALEGAÇÕES DE DEFESA APRESENTADAS PELOS DEMAIS. ACOLHIMENTO DAS RAZÕES DE JUSTIFICATIVA. AVALIAÇÃO DA CONDUTA DE UMA RESPONSÁVEL TRANSFERIDA PARA OUTRO PROCESSO. CONTAS JULGADAS IRREGULARES. DÉBITO SOLIDÁRIO. MULTAS INDIVIDUAIS.

TOMADA DE CONTAS ESPECIAL (TCE)

Secretaria de Controle Externo de Tomada de Contas Especial (SecexTCE).

I - Introdução	
	Trata-se da Tomada de Contas Especial instaurada para apurar as responsabilidades identificadas no TC Processo 019.760/2008-7, que teve origem em apartado constituído a partir do traslado de peças do TC Processo 020.680/2006-0, que se refere à Tomada de Contas Consolidada do Departamento da Polícia Federal referente ao exercício de 2005.
2.	Cumpre destacar que, no TC Processo 011.154/2005-6, foram apontadas irregularidades cometidas no âmbito da SR/DPF/AM, apuradas em fiscalização oriunda de representação formulada pelo Ministério Público Federal, relativa a licitações e contratos, com reflexos nos exercícios de 2001 a 2005. Além disso, foi noticiada a existência dos inquéritos policiais 748/2005, 128/2007, 129/2007, 130/2007 e 263/2007, cujos resultados também poderiam impactar no julgamento das contas dos responsáveis pela Superintendência da Polícia Federal relativas aos mencionados exercícios.
3.	Essas irregularidades teriam sido praticadas por pessoas que constavam dos róis de responsáveis existentes nas tomadas de contas referentes aos exercícios de 2001 e 2002, que haviam sido julgadas regulares com ressalva por meio dos Acórdão 2216/2003-TCU-Primeira Câmara, relatado pelo Ministro Marcos Bemquerer, e 1.705/2004 – 2ª Câmara, relatado pelo Ministro Lincoln Magalhães da Rocha, respectivamente.
4.	O Ministério Público junto ao Tribunal de Contas da União emitiu parecer, no qual observou que havia ocorrido a preclusão temporal para a interposição de recurso de revisão em relação às contas do exercício de 2001.
5.	Por outro lado, o representante do Parquet especializado interpôs recurso de revisão no TC Processo 006.994/2003-8, relativo às contas de 2002, o qual foi julgado por intermédio do Acórdão 639/2017-TCU-Plenário, relatado pelo Ministro José Múcio Monteiro. Naquela oportunidade, foram julgadas irregulares as contas de diversos responsáveis, aos quais foi imputado débito e aplicada multa. Adicionalmente, alguns responsáveis foram inabilitados para o exercício de cargo em comissão ou função de confiança e houve a declaração de inidoneidade de diversas pessoas jurídicas.
6.	Com relação ao exercício de 2004, foi formado apartado (TC Processo 020.003/2008-5) , o qual foi apreciado pelo Acórdão 531/2016-TCU-Plenário, relatado pelo Ministro Augusto Nardes. Naquela oportunidade, foram julgadas irregulares as contas de diversos responsáveis, aos quais foi imputado débito e aplicada multa. Adicionalmente, alguns responsáveis foram inabilitados para o exercício de cargo em comissão ou função de confiança e houve a declaração de inidoneidade de diversas pessoas jurídicas.
7.	No TC Processo 019.760/2008-7, acima mencionado, foram identificadas 40 cadeias de responsabilidade solidária para efeito de citação de responsáveis, além de seis destinatários de audiências, perfazendo um total de 25 pessoas físicas e 37 empresas. Diante disso, determinei a constituição de dez tomadas de contas especiais, no âmbito das quais serão examinadas essas cadeias. 
8.	Nestes autos, são analisados pagamentos supostamente fraudulentos de diárias para colaboradores eventuais da Polícia Federal, correspondentes às cadeias de responsabilidade 33, 34, 35, 36, 37 e 38.
9.	No Inquérito Policial 130/2007, foi apurado que o Agente Administrativo da Polícia Federal Ivanhoé Martins Fernandes, o Agente da Polícia Federal Francisco Canindé Fernandes de Macedo, o Sr. José Edson Rodrigues de Souza e a Sra. Graciete Limeira Ribeiro simularam a prestação de serviços por colaboradores eventuais, com o objetivo de desviar dinheiro por meio do pagamento irregular de diárias.
10.	Segundo consta do referido inquérito, o esquema fraudulento possuía o seguinte modus operandi:
	a) inicialmente, era apresentado o número do CPF e o nome da pessoa que seria beneficiária das diárias;
	b) em seguida, era emitida a respectiva proposta de concessão de diária, que era assinada pelo Agente da Polícia Federal Francisco Canindé Fernandes de Macedo; 
	c) com fulcro nesse documento, eram emitidas a nota de empenho e a ordem bancária relativas às diárias concedidas; e
	d) após o saque dos recursos, o beneficiário entregava o dinheiro a um dos organizadores do esquema, que fazia a divisão dessas quantias.
11.	Importa salientar que, conforme foi apontado nesse inquérito, nenhum dos supostos colaboradores eventuais prestou qualquer serviço, tendo apenas “emprestado” seus nomes e CPF.
12.	A existência do esquema de fraudes foi confirmada nos depoimentos de diversos envolvidos prestados para a Polícia Federal. Aduzo que, nesses depoimentos, foi afirmado que a maioria dos “laranjas” que recebiam como colaboradores eventuais foi cooptada por aliciadores.
13.	Quanto aos gestores da Superintendência da Polícia Federal no Estado do Amazonas, esclareço que: 
	a) a Delegada da Polícia Federal Maria das Graças Malheiros Monteiro exerceu a função de Superintendente no Estado do Amazonas no período de 1º/1 a 22/11/2005. Já o Delegado da Polícia Federal Kercio Silva Pinto exerceu essa função entre 23/11 e 31/12/2005. Como substitutos atuaram a Delegada da Polícia Federal Aparecida Gualberto dos Reis e o Delegado Sérgio Lúcio Mar dos Santos Fontes;
	b) cabe salientar que o superintendente era o ordenador de despesas; e
	c) segundo consta no Inquérito Policial 130/2007, os ex-superintendentes (titulares e substitutos) não tiveram participação dolosa e não obtiveram proveito econômico das fraudes. Contudo, eles foram ouvidos em audiência, em função da violação do disposto no art. 62 da Lei 4.320/1964, consubstanciada na realização de pagamentos sem a prévia e regular liquidação regular das despesas.
14.	Foram regularmente citados os seguintes responsáveis:
	a) Sr. Francisco Canindé Fernandes de Macedo, ex-Coordenador Geral Administrativo, por ter:
	- assinado as propostas de concessão de diárias que embasaram os pagamentos fraudulentos para colaboradores eventuais, sem que tenha havido a respectiva prestação de serviço;
	- gerenciado o esquema de desvio de recursos públicos por meio do pagamento fraudulento de diárias; e
	- obtido benefícios financeiros desse esquema;
	b) Sr. Ivanhoé Martins Fernandes, ex-chefe do Núcleo de Execução Orçamentária e Financeira, por ter:
	- assinado as propostas de concessão de diárias que embasaram os pagamentos fraudulentos de diárias para colaboradores eventuais, sem que tenha havido a respectiva prestação de serviço;
	- gerenciado o esquema de desvio de recursos públicos por meio do pagamento fraudulento de diárias;
	- obtido benefícios financeiros desse esquema; e
	- aliciado pessoas para receber indevidamente o pagamento de diárias a título de colaboradores eventuais;
	c)	Srs. José Edson Rodrigues de Souza, Aloizio Paes Lima e João Ferreira de Oliveira, por terem aliciado pessoas para receberem indevidamente o pagamento de diárias a título de colaboradores eventuais;
	d) Srs. Aldamir Berbardino Paiva, Jonas Araújo Nonato, Jorge Mar Gonçalves Barroso, Luiz Olive Eugênio Nonato, Oseias Alves de Souza e Sebastião Timóteo Soares, por terem recebido diárias indevidas, a título de colaborador eventual, sem que tenha havido a respectiva prestação de serviço.
15.	Foi também promovida a audiência das Sras. Maria das Graças Malheiros Monteiro (CPF 064.225.272-68) e Aparecida Gualberto dos Reis (CPF 032.419.618-00) e dos Srs. Kercio Silva Pinto (CPF 066.156.275-15) e Sérgio Lúcio Mar dos Santos Fontes (CPF 273.930.462-53) , por terem autorizado o pagamento de diárias para supostos colaboradores eventuais, sem que tenha havido a correspondente prestação dos serviços.
16.	Os Srs. Ivanhoé Martins Fernandes, Jonas Araújo Nonato, Luiz Olive Eugênio Nonato e Sebastião Timóteo Soares foram regularmente citados. Contudo, não apresentaram defesa e, consequentemente, devem ser considerados revéis, dando-se prosseguimento a este processo nos termos do art. 12, § 3º da Lei 8.443/1992.
17.	Em síntese, os demais responsáveis citados alegaram que:
	- Sr. Francisco Canindé Fernandes de Macedo
a) ocupou o cargo de Agente da Polícia Federal por mais de 20 anos, tendo atuado durante esse tempo na Superintendência Regional do Amazonas (SR/DPF/AM) ;
b) exerceu por quase dezoito anos a função comissionada de Chefe da Seção Regional Administrativa da Polícia Federal no Amazonas, tendo atuado com zelo, eficiência e probidade, consoante demonstram seus registros funcionais;
c) no mês de julho de 2005, em decorrência do recebimento de denúncias apócrifas, foi instaurado pela Corregedoria Geral da DPF/DG procedimento administrativo com o objetivo de apurar possíveis irregularidades que teriam ocorrido em licitações e contratos no âmbito da SR/DPF/AM. O resultado dessa investigação ensejou a instauração do PAD 1/2006-SR/DPF/AM; e
d) os investigadores foram parciais, pois lhe imputaram responsabilidade e excluíram os ex-Superintendentes. A condenação em tela foi injusta, uma vez que ele não pode ser responsabilizado por desvios praticados por outras pessoas;
	- Sr. José Edson Rodrigues de Souza
	a) exercia suas funções no Núcleo de Execução Orçamentária e Financeira da Superintendência Regional da Polícia Federal no Estado do Amazonas, sob a chefia imediata do Sr. Ivanhoé Martins Fernandes;
	b) não teve participação nas irregularidades ocorridas no exercício de 2005;
	c) foi envolvido, sem ter conhecimento, no desvio de recursos promovido por seu chefe imediato;
	d) a armação forjada pelo Sr. Ivanhoé Martins Fernandes induziu o defendente ao erro; e
	e) não se beneficiou indevidamente;
	- Sr. Aloizio Paes de Lima
	a) não aliciou “laranjas” para receberem diárias indevidas;
	b) não determinava o pagamento de diárias para colaboradores eventuais que prestavam serviços para a Polícia Federal Ciapa. Apenas solicitava a disponibilização de pessoal para a execução de trabalhos e, após a prestação dos serviços, pedia o pagamento do pessoal com base nos preços de mercado correspondentes à atividade laboral de cada um; e
	c) as pessoas mencionadas neste processo trabalharam nas obras de implantação, ampliação e reforma do Ciapa;
	- Sr. João Ferreira de Oliveira
	a) na condição de motorista oficial da Polícia Federal, exerceu suas funções desde 1985 e sempre primou pela execução das missões que lhe foram confiadas. Participou de diversas missões com policiais federais e pilotou lanchas da instituição por conhecer os rios da região;
	b) foi encarregado de protocolar ofícios solicitando a contratação ou o pagamento de serviços prestados por terceiros. Esse pagamento era feito por meio do crédito de diárias para colaboradores eventuais; e
	c) os Srs. Luiz Olive Eugênio Nonato e Jonas Eugênio Nonato trabalharam na construção das duas edificações e receberam seus pagamentos na forma de diárias para colaboradores eventuais, não tendo havido aliciamento por parte do defendente;
	- Sr. Aldamir Berbardino Paiva
	a) prestou serviços para a Polícia Federal, juntamente com uma equipe comandada pelo Sr. Jorge Mar Gonçalves Barroso, para instalar uma torre do sistema VHF/HF e radiotelefonia na base de Manaus (AM) , localizada no bairro do Tarumã. Atuou como pintor e auxiliar do operador dessa torre;
	b) foi solicitado que ele e o Sr. Jorge Mar recebessem os respectivos pagamentos e repartissem esses valores com os demais membros da equipe de montagem; e
	c) não recebeu valores sem prestar os serviços correspondentes;
	- Sr. Jorge Mar Gonçalves Barroso
	a) comandou uma equipe que instalou uma torre para a Polícia Federal, em Manaus, no bairro Tarumã. Recebeu sua remuneração na forma de diárias para colaboradores eventuais;
	b) como prestador de serviços, não lhe competia discutir a forma como seria pago; e
	c) prestou serviços juntamente com os Srs. Aldamir Bernardino e Helder Barroso e um pedreiro cujo nome não lembra;
	- Alegações de defesa do Sr. Oseias Alves de Souza
	a) foi usado como “laranja” no esquema e jamais se apropriou de recursos da União, tendo cedido seus dados para o Sr. João Amorim, a quem repassava o dinheiro recebido da Polícia Federal;
	b) não teve contato com o Sr. Ivanhoé Martins Fernandes; e
	c) foi informado sobre a quantia que seria depositada em seu favor, a qual deveria ser repassada para pagar informantes e mateiros, uma vez que tais pessoas não tinham documentos.
18.	Já os ex-Superintendentes, ouvidos em audiência, alegaram em síntese que:
	- Sra. Maria das Graças Malheiros Monteiro
	a)  as autorizações de pagamento emitidas por ela foram atos de gestão, necessários à consecução da rotina administrativa, praticados sem qualquer conivência com ilícitos cometidos por seus subordinados;
	b) seguiu estritamente os padrões de administração adotados pelos demais superintendentes;
	c) nos inquéritos policiais, foram afastadas as responsabilidades dos superintendentes, que não atuaram com culpa;
	d) um sofisticado esquema, envolvendo os chefes do Setor Regional Administrativo e do Núcleo Orçamentário e Financeiro, viabilizou práticas posteriormente identificadas pela própria Polícia Federal como fraudulentas; e
	e) não nomeou os responsáveis nem facilitou sua ação;
	- Sr. Kercio Silva Pinto
	a) tomou posse no dia 9/12/2005 e, no dia 17/12/2005 (sábado) , foi autorizado pela Direção-Geral do Departamento da Polícia Federal a retornar para Aracaju (SE) para providenciar a mudança da família para Manaus. Em seguida, ficou de recesso até o dia 16/1/2006;
	b) seu nome consta dos documentos de pagamentos devido ao sistema de fraudes instalado na Superintendência da Polícia Federal; e
	c) os procedimentos referentes aos pagamentos eram minuciosamente examinados com a presença do então Delegado da Coordenadoria Regional Judiciária Miguel Ângelo Pellicel, uma vez que nessa época já estava em tramitação o processo administrativo disciplinar relativo à apuração das fraudes sob comento.
	- Sra. Aparecida Gualberto dos Reis
	a) as contas relativas ao exercício de 2005, em que atuou como ordenadora de despesa substituta na Superintendência da Polícia Federal no Amazonas, foram aprovadas pelo TCU. Ademais, sua responsabilidade foi afastada nos inquéritos policiais e processos administrativos instaurados para apurar as fraudes ocorridas naquela instituição policial;
	b) seria injusto pagar multa, uma vez que terceiros foram considerados responsáveis pela prática criminosa e que ela não concorreu para o evento danoso;
	c) solicitou o reconhecimento de sua boa-fé, pois quando tomou posse como substituta já existia uma rotina administrativa na superintendência que acreditava ser a correta. Assim sendo, quando ordenava despesas que eram submetidas a sua apreciação, julgava que os procedimentos adotados eram legais;
	d) as fraudes cometidas por servidores públicos da SR/DPF/AM e por terceiros, que, por mais de cinco anos, iludiram, enganaram e induziram a erro gestores daquela superintendência, ensejaram a instauração de cinco inquéritos policiais (748/2005, 128/2007, 129/2007, 130/2007 e 263/2007) e três processos administrativos disciplinares (1/2006, 2/2008 e 9/2010) . Para esclarecer os fatos, foi necessária a participação de dezenas de investigadores que precisaram atuar por um período de tempo significativo para desarticular a “quadrilha” que se formou naquela repartição. Logo, tratava-se de um esquema complexo, que não era facilmente perceptível; e
	e) ademais, se nem o ordenador de despesa titular, que acompanhava diariamente as atividades administrativas desenvolvidas naquela superintendência, nem as equipes de auditoria dos órgãos de controle interno foram capazes de detectar tempestivamente as fraudes ora sob exame, como ela, na condição de gestora substituta, que atuava num lapso temporal curto, teria condições de fazê-lo; 
	- Sr. Sérgio Lúcio Mar dos Santos Fontes
	a) nos dias 23 e 30/12/2005, autorizou o pagamento de diárias para os Srs. Luiz Olive Eugênio Nonato, Sebastião Timóteo Soares e Oseias Alves de Souza, na condição de colaboradores eventuais, que teriam prestado serviços consoante foi informado pelo Agente de Polícia Federal Aloizio Paes de Lima;
	b) em seus depoimentos, os Srs. Luiz Olive Eugênio Nonato e Sebastião Timóteo Soares afirmaram que “emprestavam seus nomes” para que o Agente de Polícia Federal Aloizio Paes de Lima Aloizio, que repartia o valor das diárias por eles recebidas. O responsável asseverou que desconhecia esse procedimento irregular; e
	c) atuou sempre de boa fé;
19.	Após analisar essas defesas, a unidade técnica concluiu que não foram apresentados argumentos nem documentos aptos para afastar a responsabilidade dos envolvidos nas fraudes ora em exame, com exceção dos Srs. Kercio Silva Pinto e Sérgio Lúcio Mar dos Santos Fontes e da Sra. Aparecida Gualberto dos Reis. Por via de consequência, a então Secex (AM) propôs:  
	a) considerar revéis, para todos os fins, os Srs. Ivanhoé Martins Fernandes, Jonas Araújo Nonato, Luiz Olive Eugênio Nonato e Sebastião Timóteo Soares;
	b) rejeitar as alegações de defesa dos Srs. Aldamir Bernardino Paiva, Aloizio Paes Lima, Francisco Canindé Fernandes de Macedo, João Ferreira de Oliveira, Jorge Mar Gonçalves Barroso, José Edson Rodrigues de Souza e Oséias Alves de Souza;
	c) acolher as razões de justificativas dos Srs. Kercio Silva Pinto e Sérgio Lúcio Mar dos Santos Fontes e da Sra. Aparecida Gualberto dos Reis;
	d) rejeitar as razões de justificativas da Sra. Maria das Graças Malheiros Monteiro, julgando irregulares suas contas e aplicando-lhe a multa prevista nos arts. 58, I, da Lei 8.443/1992 e 268, I, do Regimento Interno do TCU;
	e) julgar irregulares as contas dos Srs. Aldamir Bernardino Paiva, Aloizio Paes Lima, Francisco Canindé Fernandes de Macedo, Ivanhoé Martins Fernandes, João Ferreira de Oliveira, Jonas Araújo Nonato, Jorge Mar Gonçalves Barroso, José Edson Rodrigues de Souza, Luiz Olive Eugênio Nonato, Oséias Alves de Souza e Sebastião Timóteo Soares, condenando-os solidariamente ao pagamento dos débitos apurados nestes autos;
	f) aplicar aos Srs. Aldamir Bernardino Paiva, Aloizio Paes Lima, Francisco Canindé Fernandes de Macedo, Ivanhoé Martins Fernandes, João Ferreira de Oliveira, Jonas Araújo Nonato, Jorge Mar Gonçalves Barroso, José Edson Rodrigues de Souza, Luiz Olive Eugênio Nonato, Oséias Alves de Souza e Sebastião Timóteo Soares, individualmente, a multa prevista nos arts. 57 da Lei 8.443/1992 e 267 do Regimento Interno do TCU.
20.	O Subprocurador-Geral Paulo Soares Bugarin manifestou sua concordância com essa proposta, como se observa no seguinte trecho de seu parecer:
	“20. Com base na fundamentada análise realizada pela Secex/AM, acompanho as propostas da unidade técnica na forma sugerida.
	21. No caso das razões de justificativa rejeitadas, envolvendo a Sra. Maria das Graças Malheiros Monteiro, considerando se tratarem de irregularidades diversas das constantes dos demais apartados, acompanho a proposta da unidade técnica, no sentido de rejeitar suas razões recursais para aplicar-lhe a multa prevista no art. 58, inciso I, da Lei nº 8.443/92.
	22. No caso dos responsáveis por débitos apurados, não vejo óbice à aplicação de mais de uma multa do art. 57 da Lei nº 8.443/92, pois essa penalidade se dá na proporção dos débitos apurados. Nesse sentido, sugiro que este Tribunal mantenha a proporcionalidade em todos os apartados.
	Ante o exposto, este representante do MP/TCU manifesta-se de acordo com a proposta de mérito apresentada, tendo em conta os fundamentos legais ali indicados, bem como com a condenação solidária dos responsáveis arrolados nas quantias apontadas, decorrentes dos desvios de recursos constatados, tendo em conta as cadeias de responsabilidade 33, 34, 35, 36, 37 e 38, com a respectiva aplicação das multas previstas nos arts. 57 e 58 da Lei nº 8.443/92.”
II – Análise do mérito desta tomada de contas especial
21.	Com fulcro na análise efetuada pela então Secex (AM) , a qual incorporo desde já às minhas razões de decidir, manifesto minha concordância com a proposta formulada pela unidade técnica e acolhida pelo representante do Parquet especializado, exceto no que concerne à responsabilização da Sra. Maria das Graças Malheiros Monteiro, pelos motivos que passo a expor.
22.	Julgo que a responsabilidade do Sr. Kercio Silva Pinto, ex-Superintendente Regional da Polícia Federal no Amazonas, em relação aos fatos ocorridos em 2005, deve ser afastada. Afinal, ele tomou posse no dia 9/12/2005, trabalhou durante uma semana e se afastou de suas atividades, usufruindo do seu período de recesso até o dia 16/1/2006. Assim sendo, ele não teve tempo hábil para adotar qualquer medida corretiva durante o mencionado exercício.
22.	Aduzo que, no período acima mencionado, o então Coordenador Regional Judiciário da Polícia Federal, Delegado Miguel Ângelo Pellicel, estava analisando todos os processos de pagamento, uma vez que o DPF já tinha ciência das irregularidades apuradas nestes autos. Logo, as providências cabíveis já estavam sendo adotadas.
23.	Por fim, saliento que, no Processo Administrativo Disciplinar autuado com vistas a apurar, no âmbito da Polícia Federal, os fatos que ensejaram a instauração desta TCE, a responsabilidade do Sr. Kercio Silva Pinto foi afastada, tendo em vista que não existiam provas de sua atuação dolosa ou culposa no esquema de fraudes ora em exame.
24.	Entendo que a responsabilidade do Sr. Sérgio Lúcio Mar dos Santos Fontes também deve ser afastada. Afinal, na condição de substituto do superintendente, nos dias 23 e 30/12/2005, ele autorizou o pagamento de diárias para três supostos colaboradores eventuais. Fica patente que ele não dispôs de tempo para hábil para detectar as fraudes que eram cometidas na Superintendência da Polícia Federal no Estado do Amazonas. Por via de consequência, é razoável supor que ele atuou de boa-fé, buscando dar continuidade aos procedimentos administrativos então adotados naquela unidade policial.
25.	A meu ver, a situação da Sra. Aparecida Gualberto dos Reis é similar à do Sr. Sérgio Lúcio Mar dos Santos Fontes, uma vez que ela, na condição de superintendente substituta, apenas atuou de forma eventual e sem possuir as condições para aventar a hipótese de fraude nos atos que foram levados para sua deliberação.
26.	Milita ainda a favor desses dois últimos responsáveis, o fato de que a apuração das fraudes sob exame demandou a instauração de cinco inquéritos policiais e três processos administrativos disciplinares, o que indica sua complexidade e abrangência. Acrescento que as irregularidades não foram detectadas pelas equipes da auditoria interna que atuaram nos quatro anos em que elas foram praticadas. Diante disso, não é cabível exigir que dois gestores que substituíram os titulares por curtos espaços de tempo detectassem a ilicitude dos atos em questão.
27.	Julgo que a responsabilidade da Sra. Maria das Graças Malheiros Monteiro, ex-Superintendente Regional da Polícia Federal no Amazonas, deve ser apurada somente no TC Processo 019.760/2008-5, no qual é tratado o conjunto de irregularidades cuja análise detalhada foi desdobrada em dez tomadas de contas especiais, entre as quais se inclui este processo.
28.	Afinal, caso a responsabilidade da Sra. Maria das Graças Malheiros Monteiro seja avaliada em cada uma dessas dez tomadas de contas especiais, existirá o risco de serem aplicadas dez multas com fulcro no art. 58 da Lei Orgânica do TCU, uma vez que não lhe foi imputado débito. A meu ver, a aplicação de todas essas sanções caracterizaria um rigor excessivo, o que a torna desaconselhável.
29.	Acrescento que a eventual aplicação de sanção em um único processo, que se refere à totalidade das irregularidades praticadas no exercício de 2005, permitirá que a gradação dessa pena seja melhor fundamentada.
30.	Por fim, destaco que, quando do julgamento do TC Processo 012.418/2017-9, relativo à tomada de contas especial instaurada para apurar as responsabilidades identificadas no TC Processo 019.760/2008-7, que teve origem em apartado constituído a partir do traslado de peças do TC Processo 020.680/2006-0, que se refere à Tomada de Contas Consolidada do Departamento da Polícia Federal relativo ao exercício de 2005, ao tratar de questão similar à que ora se examina, o Plenário desta Corte decidiu, no item 9.3 do Acórdão 1.467/2019, “não se manifestar sobre as razões de justificativas apresentadas pela Sra. Maria das Graças Malheiros Monteiro (CPF 064.225.272-68) , cuja responsabilidade deverá ser analisada no âmbito do TC Processo 019.760/2008-7”.
31.	Os Srs. Ivanhoé Martins Fernandes, Jonas Araújo Nonato, Luiz Olive Eugênio Nonato e Sebastião Timóteo Soares, apesar de ter sido regularmente citados, não apresentaram suas alegações de defesa. Logo, eles devem ser considerados revéis, dando-se prosseguimento ao presente processo. 
32.	Consoante demonstrado nos documentos acostados a estes autos, em especial aqueles referentes ao Inquérito Policial 130/2007, o Sr. Ivanhoé Martins Fernandes assinou as propostas de concessão de diárias que embasaram os pagamentos fraudulentos de diárias para colaboradores eventuais, sem que tenha havido a respectiva prestação de serviço. Além disso, ele gerenciou o esquema de desvio de recursos públicos por meio do pagamento fraudulento de diárias e obteve benefícios financeiros desse esquema. Assim sendo, não resta dúvidas de que ele contribuiu de forma significativa para a ocorrência do dano ao Erário apurado nesta TCE. 
33.	Por via de consequência, suas contas devem ser julgadas irregulares, sendo-lhe imputado débito solidário no valor total apurado nestes autos, uma vez que ele participa das seis cadeias de responsabilidade analisadas neste processo. Adicionalmente, deve ser-lhe aplicada a multa individual, prevista no art. 57 da Lei 8.443/1992, cujo valor arbitro em R$ 32.000,00 (trinta e dois mil reais) , com base no valor atualizado do dano e na gravidade das condutas da responsável.
34.	Compulsando os documentos juntados a estes autos, verifiquei que os Srs. Jonas Araújo Nonato, Luiz Olive Eugênio Nonato e Sebastião Timóteo Soares receberam o pagamento indevido de diárias, na suposta condição de colaboradores eventuais, sem que tenha havido prestação de serviço. 
35.	Dessa forma, contribuíram de forma significativa para a ocorrência do dano ao Erário apurado neste processo. Consequentemente, as respectivas contas devem ser julgadas irregulares, sendo-lhes imputado débito solidário nos valores referentes às cadeias de responsabilidade 34 (no caso do Sr. Jonas Araújo Nonato) , 36 (no caso do Sr. Luiz Olive Eugênio Nonato) e 38 (no caso do Sr. Sebastião Timóteo Soares) .
36.	Adicionalmente, deve ser-lhes aplicada a multa individual, prevista no art. 57 da Lei 8.443/1992, cujo valor arbitro, com base no valor atualizado do dano e na gravidade das condutas de cada responsável, em R$ 2.000,00 (dois mil reais) para o Sr. Jonas Araújo Nonato, R$ 5.000,00 (cinco mil reais) para o Sr. Luiz Olive Eugênio Nonato e R$ 10.000,00 (dez mil reais) para o Sr. Sebastião Timóteo Soares.
37.	Julgo que as alegações de defesa dos Srs. Aldamir Bernardino Paiva, Aloizio Paes Lima, Francisco Canindé Fernandes de Macedo, João Ferreira de Oliveira, Jorge Mar Gonçalves Barroso e Oséias Alves de Souza não devem ser acolhidas, uma vez que eles não lograram afastar as irregularidades cuja prática lhes foi atribuída nem apresentaram documentos hábeis para fazê-lo.
38. 	Esclareço que a esses responsáveis foram imputadas as seguintes condutas:
	a) Sr. Francisco Canindé Fernandes de Macedo:
	- assinou as propostas de concessão de diárias que embasaram os pagamentos fraudulentos para colaboradores eventuais, sem que tenha havido a respectiva prestação de serviço;
	- gerenciou o esquema de desvio de recursos públicos por meio do pagamento fraudulento de diárias; e
	- obteve benefícios financeiros desse esquema;
	b) Srs. Aloizio Paes Lima e João Ferreira de Oliveira: aliciaram pessoas para receberem indevidamente o pagamento de diárias a título de colaboradores eventuais;
	c) Srs. Aldamir Berbardino Paiva, Jorge Mar Gonçalves Barroso e Oseias Alves de Souza: receberam diárias indevidas, a título de colaboradores eventuais, sem que tenha havido as respectivas prestações de serviços.
39.	Acrescento que as respectivas participações no esquema de fraudes ora sob comento foram demonstradas no Inquérito Policial 130/2007, anexado a estes autos, tendo inclusive havido a confissão de participantes desse esquema. A partir das provas coletadas nesse inquérito, foi estabelecido que os principais responsáveis pelos desvios em tela foram o Agente de Polícia Federal Francisco Canindé Fernandes de Macedo e o Agente Administrativo Ivanhoé Martins Fernandes. O primeiro era o chefe do Setor Regional Administrativo e Gestor Financeiro da Unidade e o segundo chefiava o Núcleo Orçamentário e Financeiro, além de ser o substituto eventual daquele servidor.
40.	Por via de consequência, julgo que as contas dos Srs. Aldamir Bernardino Paiva, Aloizio Paes Lima, Francisco Canindé Fernandes de Macedo, João Ferreira de Oliveira, Jorge Mar Gonçalves Barroso e Oséias Alves de Souza devem ser julgadas irregulares, sendo-lhes imputado débito solidário, consideradas as cadeias de responsabilidade das quais participem. Adicionalmente, deverão ser-lhes aplicadas as multas individuais previstas no art. 57 da Lei Orgânica desta Corte de Contas, cujos valores, a seguir relacionados, estipulei com base nos respectivos débitos atualizados e na gravidade das condutas praticadas por esses responsáveis:
	Responsável
	Valor da multa (em R$) 

	Aldamir Bernardino Paiva
	3.000,00

	Aloizio Paes Lima
	7.000,00

	Francisco Canindé Fernandes de Macedo
	32.000,00

	João Ferreira de Oliveira
	7.000,00

	Jorge Mar Gonçalves Barroso
	3.000,00

	Oséias Alves de Souza
	6.000,00

41.	Cumpre salientar que, embora tenha ocorrido a citação do Sr. José Edson Rodrigues de Souza, no âmbito do TC Processo 019.760/2008-7, no qual foram abordadas todas as irregularidades ocorridas em 2005 na Superintendência do Estado do Amazonas, não foi apontada a sua participação nas cadeias de responsabilidade avaliadas nesta TCE. Assim sendo, entendo que sua responsabilidade não deve ser analisada neste momento. 	
42.	Finalmente, esclareço que não ocorreu a prescrição punitiva do TCU. Afinal, consoante disposto no Acórdão 1441/2016-TCU-Plenário, deve ser adotado nesta Corte o prazo prescricional de dez anos indicado no art. 205 do Código Civil, contado a partir da data de ocorrência da irregularidade a ser sancionada. No caso vertente, os atos irregulares foram praticados em 2005 e o despacho da titular da então Secretaria de Controle Externo no Amazonas, que ordenou a citação, a audiência e a oitiva dos responsáveis, foi proferido em 9/5/2013. Considerando que, em conformidade com o item 9.1.3 do mencionado acórdão, o ato que ordenar a citação, a audiência ou a oitiva da parte interrompe a prescrição, nos termos do art. 202, I, do Código Civil, verifica-se que não houve a alegada prescrição.
43.	Diante do acima exposto, voto no sentido de que este Colegiado aprove o acórdão que ora submeto à apreciação dos meus pares. 
TCU, Sala das Sessões Ministro Luciano Brandão Alves de Souza, em 2 de julho de 2019.
BENJAMIN ZYMLER 
Relator